ACORDAO-COMPLETO-2369291

ACÓRDÃO 8509/2019 ATA 30/2019 - PRIMEIRA CÂMARA

VISTOS, relatados e discutidos estes autos de embargos de declaração opostos por Geraldo da Silva Sampaio perante o Acórdão 6592/2019-TCU-Primeira Câmara,
	ACORDAM os Ministros do Tribunal de Contas da União, reunidos em Sessão da Primeira Câmara, diante das razões expostas pelo Relator, em:
	9.1. conhecer e rejeitar os presentes embargos de declaração, com fundamento nos arts. 32, inciso II, e 34 da Lei 8.443/1992;
	9.2. dar ciência da presente deliberação ao embargante.

Embargos de declaração opostos perante decisão que concedeu provimento parcial a um pedido de reexame e negou provimento aos demais.

Primeira Câmara

Superintendência de Administração do Ministério da Fazenda no Estado de Pernambuco.

3. Órgão: Superintendência de Administração do Ministério da Fazenda no Estado de Pernambuco.

13.1. Ministros presentes: Walton Alencar Rodrigues (Presidente), Benjamin Zymler, Bruno Dantas (Relator) e Vital do Rêgo.
13.2. Ministros-Substitutos presentes: Augusto Sherman Cavalcanti e Weder de Oliveira.

José Diniz Junior

Esmeralda Brennichi do Amaral

BRUNO DANTAS

Ministro Bruno Dantas.

Cuidam os autos de embargos de declaração opostos por Geraldo da Silva Sampaio perante o Acórdão 6592/2019-TCU-Primeira Câmara, lavrado nos seguintes termos:
"VISTOS, relatados e discutidos estes autos de embargos de declaração opostos por Esmeralda Brennichi do Amaral, Geraldo da Silva Sampaio e José Diniz Júnior perante o Acórdão 3846/2019-TCU-Primeira Câmara,
ACORDAM os Ministros do Tribunal de Contas da União, reunidos em Sessão da Primeira Câmara, diante das razões expostas pelo Relator, em:
9.1. conhecer e rejeitar os presentes embargos de declaração, com fundamento nos arts. 32, inciso II, e 34 da Lei 8.443/1992;
9.2. dar ciência da presente deliberação aos embargantes."
2.	Por sua vez, o Acórdão 3846/2019-TCU-Primeira Câmara, dentre outras medidas, negou provimento a pedido de reexame interposto pelo ora embargante contra o Acórdão 5707/2017-TCU-Primeira Câmara, que considerou ilegal seu ato de pensão civil.
3.	Nesta oportunidade, o recorrente sustenta, em síntese, que:
	a) as deliberações pretéritas estariam omissas em relação ao termo a quo para início da contagem do prazo decadencial;
	b) o ato de aposentadoria tem natureza composta, de forma que o início da contagem do prazo decadencial se dá a partir do momento em que a Administração emite pronunciamento no sentido de aposentar o servidor;
	c) ainda que se considere o ato de aposentadoria como complexo, o prazo decadencial já se encontraria ultrapassado, porquanto o ato teria sido encaminhado ao TCU em 24/1/2007, mas somente houve pronunciamento sobre sua ilegalidade em 7/8/2012.
4.	Assim, pelo que expõe, o recorrente requer o conhecimento dos embargos e seu acolhimento para sanar a omissão apontada mediante manifestação explícita acerca do marco temporal para início da contagem do prazo decadencial.
	É o relatório.

Augusto Moutella Nepomuceno (OAB/RJ 146.038) e outros, representando Geraldo da Silva Sampaio.

Não atuou.

embargos de declaração. inexistência de CONTRADIÇÃO, obscuridade ou omissão. conhecimento. rejeição. Rejeitam-se embargos de declaração quando os argumentos apresentados não trazem elementos suficientes que permitam caracterizar a existência de obscuridade, omissão ou contradição na deliberação embargada.

PENSÃO CIVIL (PCIV)

não atuou.

Trata-se de embargos de declaração opostos por Geraldo da Silva Sampaio perante o Acórdão 6592/2019-TCU-Primeira Câmara, que conheceu e rejeitou embargos opostos ao Acórdão 3846/2019-TCU-Primeira Câmara. Este último, por sua vez, conheceu e negou provimento a pedido de reexame interposto contra o Acórdão 5707/2017-TCU-Primeira Câmara, o qual considerou ilegal a pensão civil do ora embargante.
2.	Satisfeitos os requisitos atinentes à espécie, os presentes embargos devem ser conhecidos, com fundamento nos arts. 32, inciso II, e 34 da Lei 8.443/1992.
3.	No mérito, verifico que não prosperam as omissões apontadas pelo embargante. Com efeito, o voto condutor do Acórdão 3846/2019-TCU-Primeira Câmara foi explícito ao tratar da decadência, nos seguintes termos:
"19. Em relação à decadência do art. 54 da Lei 9.784/1999, invocada pelos recorrentes para a manutenção dos benefícios, o Supremo Tribunal Federal tem jurisprudência assentada (MS 24.997-8/DF, MS 24.958-7/DF e MS 25.015-1/DF) , acompanhada pelo TCU (Súmula 278) , no sentido de que o ato de aposentadoria, reforma ou pensão, por sua natureza complexa, somente se aperfeiçoa com o exame e consequente registro pelo Tribunal de Contas, nos termos do art. 71, inciso III, da Constituição Federal, momento em que passa a correr o prazo decadencial. Desse modo, considerando que os atos ora examinados ainda não foram registrados, não se iniciou a contagem desse prazo."
4.	Por aí se vê que a compreensão do STF é no sentido de que os atos de aposentadoria, reforma ou pensão possuem natureza complexa, de forma que o prazo decadencial somente se inicia a partir do registro pelo TCU. O ato do embargante sequer foi registrado, razão pela qual não se iniciou a contagem do quinquênio decadencial.
5.	Em relação ao fato de que o ato do recorrente foi considerado ilegal depois de transcorridos mais de cinco anos desde seu encaminhamento ao TCU, tal circunstância somente exige que seja oferecida a oportunidade de exercício da ampla defesa e do contraditório previamente à apreciação, o que foi devidamente observado no presente caso. Aliás, essa é a intelecção do STF sobre o assunto, conforme se extrai da ementa do MS 24.781/DF, colacionado pelo próprio embargante em sua petição:
"Mandado de Segurança. 2. Acórdão da 2ª Câmara do Tribunal de Contas da União (TCU) . Competência do Supremo Tribunal Federal. 3. Controle externo de legalidade dos atos concessivos de aposentadorias, reformas e pensões. Inaplicabilidade ao caso da decadência prevista no art. 54 da Lei 9.784/99. 4. Negativa de registro de aposentadoria julgada ilegal pelo TCU. Decisão proferida após mais de 5 (cinco) anos da chegada do processo administrativo ao TCU e após mais de 10 (dez) anos da concessão da aposentadoria pelo órgão de origem. Princípio da segurança jurídica (confiança legítima) . Garantias constitucionais do contraditório e da ampla defesa. Exigência. 5. Concessão parcial da segurança.
I - Nos termos dos precedentes firmados pelo Plenário desta Corte, não se opera a decadência prevista no art. 54 da Lei 9.784/99 no período compreendido entre o ato administrativo concessivo de aposentadoria ou pensão e o posterior julgamento de sua legalidade e registro pelo Tribunal de Contas da União - que consubstancia o exercício da competência constitucional de controle externo (art. 71, III, CF) .
II - A recente jurisprudência consolidada do STF passou a se manifestar no sentido de exigir que o TCU assegure a ampla defesa e o contraditório nos casos em que o controle externo de legalidade exercido pela Corte de Contas, para registro de aposentadorias e pensões, ultrapassar o prazo de cinco anos, sob pena de ofensa ao princípio da confiança - face subjetiva do princípio da segurança jurídica. Precedentes.
III - Nesses casos, conforme o entendimento fixado no presente julgado, o prazo de 5 (cinco) anos deve ser contado a partir da data de chegada ao TCU do processo administrativo de aposentadoria ou pensão encaminhado pelo órgão de origem para julgamento da legalidade do ato concessivo de aposentadoria ou pensão e posterior registro pela Corte de Contas.
IV - Concessão parcial da segurança para anular o acórdão impugnado e determinar ao TCU que assegure ao impetrante o direito ao contraditório e à ampla defesa no processo administrativo de julgamento da legalidade e registro de sua aposentadoria, assim como para determinar a não devolução das quantias já recebidas.
V - Vencidas (i) a tese que concedia integralmente a segurança (por reconhecer a decadência) e (ii) a tese que concedia parcialmente a segurança apenas para dispensar a devolução das importâncias pretéritas recebidas, na forma do que dispõe a Súmula 106 do TCU." (destaques acrescidos) 
6.	Nesse cenário, não há qualquer reparo a se fazer na deliberação embargada, razão pela qual devem ser rejeitados os argumentos trazidos nos presentes aclaratórios.
	Ante o exposto, voto por que o Tribunal adote a deliberação que ora submeto à apreciação deste Colegiado.
TCU, Sala das Sessões Ministro Luciano Brandão Alves de Souza, em 27 de agosto de 2019.
Ministro BRUNO DANTAS 
Relator